【裁判字號】    88,易,3190
【裁判日期】    900406
【裁判案由】    詐欺
【裁判全文】
臺灣臺北地方法院刑事判決                        八十八年度易字第三一九號
    公  訴  人  臺灣臺北地方法院檢察署檢察官
    被      告  丙○○
                丁○○
    右二人共同
                劉雅洳
右列被告等因詐欺案件，經檢察官提起公訴（八十八年度偵字第一二八二五號、第一
五四七九號），本院判決如左：
    主  文
丙○○、丁○○均無罪。
    理  由
一、公訴意旨略以：被告丁○○、丙○○二人係夫妻關係，共同意圖為自己不法之所
    有，明知已陷於無償債能力之狀態，及座落於台北市○○區○○段一小段第一二
    五號地號即門牌號碼同市○○路○段二二五巷八九之三號之房地，係向上海商業
    儲蓄銀行仁愛分行（以下簡稱上海商銀）貸借新台幣（下同）二千萬元，並設有
    第二四一六二九九六五號貸款帳號，作為清償上開貸款之用，竟於民國八
    十七年十二月二十五日，將上開不動產以一千九百五十八萬元之價格售予告訴人
    戊○○○時，佯稱貸款只有一千八百萬元，使告訴人陷於錯誤，與渠等簽署不動
    產買賣契約書，並當場支付一百萬元；嗣於八十八年一月七日，被告二人又以急
    催告訴人償付貸款為由，要求告訴人將三百萬元匯入被告丙○○在上海商銀第二
    四二三二七七三二號活期儲蓄存款帳戶，得手後，被告丁○○即於同
    日將上開款項提出作為其個人週轉使用，因認被告二人涉有刑法第三百三十九條
    第一項之詐欺取財罪嫌。
二、按犯罪事實應依證據認定之，無證據不得推定其犯罪事實，刑事訴訟法第一百五
    十四條定有明文。又認定不利於被告之事實，須依積極證據，茍積極證據不足為
    不利於被告事實之認定時，即應為有利於被告之認定，更不必有何有利之證據；
    且刑事訴訟法上所謂認定犯罪事實之積極證據，係指適合於被告犯罪事實之認定
    之積極證據而言，雖不以直接證據為限，間接證據亦包括在內，然而無論直接或
    間接證據，其為訴訟上之證明，須於通常一般之人均不致有所懷疑，而得確信其
    為真實之程度者，始得據為有罪之認定，倘其證明尚未達到此一程度，而有合理
    之懷疑存在時，自不能以推測或擬制之方法，以為有罪裁判之基礎，最高法院著
    有三十年上字第八一六號、二十九年上字第三一０五號、七十六年台上字第四九
    八六號、四十年台上字第八六號等判例可資參照。次按刑法第三百三十九條第一
    項之詐欺取財罪，須行為人意圖為自己不法之所有，以詐術使人將本人或第三人
    之物交付，始得成立；是自以行為人主觀上具有不法獲利之意圖，客觀上實施足
    以使人陷於錯誤之詐欺手段，因之引起他人之錯誤，致將財產交付之情形，始得
    以該罪相繩。訊據被告丙○○、丁○○均堅決否認有何詐欺取財犯行，被告丙○○辯稱：伊並未參與本件房地買賣，僅因伊係丁○○之配偶，系爭房地以伊之名
    義登記，伊始於買賣契約簽名；被告丁○○則辯稱：伊於八十六年六月間向上海
    商銀申請抵押貸款二千萬元，該行僅核准放款一千八百萬元，伊乃另行申請信用
    貸款二百萬元，直到本件糾紛發生，伊向上開行庫調閱資料，才得知二百萬元部
    分係以房屋修繕貸款之名義核貸，且亦在抵押權擔保範圍之內，並非故意欺騙告
    訴人；另第二四一六二九九六五號貸款帳號之號碼，伊早於八十七年十二
    月二十五日簽約時即交給李台山代書，因貸款帳號並非伊平日往來使用之帳戶，
    八十八年一月七日電請告訴人支付第二期價款時，手邊並無該帳號之號碼，才告
    知告訴人將價款匯入上海商銀第二四二三二七七三二號丙○○之活期
    儲蓄存款帳戶，同日下午得知友人乙○○之部屬誤將伊簽發之支票提示，為維持
    信用，只好先將告訴人匯入之款項用以支付票款，打算嗣伊於八十六年十二月間
    以台北市○○區○○段一小段第八八地號暨建號第一一五六二號、第一一五三０
    號、第一一五三二號房地向上海商銀申請抵押借貸之款項（買賣價款之七成，即
    二千一百二十六萬元）撥下後，再用以清償系爭房地之抵押貸款，未料受金融風
    暴影響，上海商銀僅同意以上開不動產之四成核撥貸款，伊乃無法取得足夠款項
    償還告訴人等語。
三、經查，系爭房地買賣之交易過程均由被告丁○○出面處理，被告丙○○僅到場簽
    約，並未與告訴人戊○○○接洽等情，業據被告丁○○供述在卷，核與告訴人與
    其夫己○○所稱「（當初誰辦理系爭買賣？）丁○○」、「（是否曾和丙○○接
    觸？）沒有」，及證人即仲介本件房地買賣之力霸房屋人員庚○○所述「（本件
    交易賣方由誰出面處理？）簽約時都有到，但主要是由彬（即被告丁○○）負責
    ，娟（即被告丙○○）只有簽約時到場」等語相符，堪信為真。參以告訴人購買
    前開房地之後，除被告丁○○於八十八年一月七日提供被告丙○○在上海商銀第
    二四二三二七七三二號活期儲蓄存款帳戶之帳號，要求告訴人將三百
    萬元匯入該帳戶外，被告丙○○並無任何催促告訴人支付買賣價款之行為等情，
    業據告訴人自始指訴明確，並核與證人庚○○及李台山代書事務所人員王慧娟所
    證述，係被告丁○○來電要求告訴人支付第二期價款三百萬元之情形相符，而亦
    堪認為真正；則被告丙○○既未出面與告訴人洽談買賣本件房地之相關事宜，又
    無提供不實帳號，或出言請求告訴人支付款項之情事，其未曾對於告訴人實施任
    何詐術之事實，自堪認定。衡諸夫妻之間將財產登記一人名下，實際上由另者管
    理、處分之情形，於我國社會本屬常態，加以被告丁○○為從事不動產相關業務
    之福銓建設股份有限公司總經理、福睿股份有限公司之負責人之事實，並有上海
    商銀授信案件（個人戶）簽報表影本一紙附卷可稽，其配偶即被告丙○○名下之
    系爭房地由其負責管理、處分，尤與常情相符，是自不得僅以被告丙○○為系爭
    房地之原所有人，出面簽署本件買賣契約，即認其有詐欺告訴人之犯行。此外，
    本院復查無其他積極證據足認被告丙○○有公訴人起訴之犯行，不能證明被告丙○○犯罪，依法應為無罪之諭知
四、次查，依據以下證據，堪認被告丁○○所稱其原提供系爭房地向上海商銀申請抵
    押貸款二千萬元，該行僅核貸一千八百萬元，另二百萬元貸款其係以信用貸款之
    名義申請，直到本件糾紛發生後調取資料，才得知二百萬元部分係以房屋修繕貸
    款之名義核貸，且亦在上開抵押權擔保範圍之內等情為真，被告丁○○應非故意
    短報系爭房地之抵押貸款數額：
    （一）被告丁○○於八十六年六月間以被告丙○○之名義提供系爭房地作為擔保
          ，原係向上海商銀申請抵押貸款二千萬元，因該行僅核准貸款一千八百萬
          元，於同月二十八日放款後，始於八十六年七月間以房屋修繕貸款之名義
          ，自上海商銀另行貸得二百萬元，並於同月二十一日取得貸款等情，有上
          海商銀授信案件（個人戶）簽報表、額度動用申請書、消費者貸款申請書
          、消費者貸款動用申請書等影本各一紙在卷可稽。
    （二）被告丁○○於八十六年七月間原係以信用貸款之名義，向上海商銀另行申
          請貸款二百萬元之事實，業據上海商銀承辦人員甲○○到庭證述無訛。
    （三）被告丁○○於八十六年六月間原申請抵押貸款所填具之「授信案件（個人
          戶）簽報表」，有「擔保品（填載系爭房地）」欄位，而其於同年七月間
          另行申請二百萬元貸款所填具之「消費者貸款申請書」，則無「擔保品」
          欄位，有上海商銀授信案件（個人戶）簽報表、額度動用申請書等影本各
          一紙附卷足據；又被告丁○○向上海商銀前開先後二次貸款，僅前者有填
          具供抵押之系爭不動產，絕無出租、出借或被第三人占用等情事之「聲明
          書（八十六年六月二十八日簽署）」一節，亦有上海商銀提供之貸款相關
          資料在卷為憑。參諸消費者向金融機構借貸款項，將貸款手續交由金融機
          構人員辦理，而未深究貸款名義及相關流程之情形，本屬常見，被告陳榮
          彬所稱主觀上認為八十六年七月間向上海商銀貸得之二百萬元屬信用貸款
          ，而非抵押貸款等語，自非不可採信。
    （四）系爭買賣仲介人員庚○○曾於本件簽約前一或二日，以電話向上海商銀人
          員詢問系爭房地之貸款金額，該行人員答稱係一千八百萬元之事實，業據
          證人庚○○結證明確；而一般人士詢問貸款帳號之貸款餘額，若非出於代
          償借款，經辦人員可能僅取出檔案翻閱，因而疏漏部分貸款等情，亦據證
          人甲○○證述屬實。顯然僅以上海商銀存檔之文件為據，連該行之經辦人
          員亦難免對於上開二百萬元究屬抵押貸款或信用貸款之性質產生誤判，又
          何能逕認被告丁○○知悉此二百萬元借貸部分，亦屬抵押貸款？
    （五）不動產所設定之抵押權及擔保債權之金額，均屬一般交易相對人得向地政
          機關或貸款金融機構查詢得知，且為仲介人員或經辦代書應予查詢確定之
          事項，本件房地買賣既由力霸房屋人員庚○○居間仲介，並由證人李台山
          代書負責相關事務，衡情被告丁○○豈有仍心存僥倖，以短報貸款金額作
          為詐術，而詐欺告訴人之可能？
    （六）系爭房地於八十六年六月間之價值，尚有二千四百萬元，有上海商銀估價
          報告影本一件附卷可稽，揆諸前揭被告丁○○尚得以系爭房地為擔保，向
          上海商銀貸得一千八百萬元、二百萬元之事實，及告訴人於偵查中所稱僅
          看二、三次就簽約等情，堪認系爭房地於八十七年十二月間之價值，當在
          二千萬元以上無訛。參諸系爭房地所擔保之債權金額迄八十六年十二月間
          ，實僅剩餘一千九百十七萬元，而低於售價一千九百五十八萬元一節，並
          據告訴人於告訴狀中陳述明確，其售價既已足以清償貸款，被告丁○○何
          有短報系爭房地貸款為一千八百萬元之必要？其若意在取得告訴人支付之
          頭期款現金一百萬元（其餘款項約定由告訴人逕行向上海商銀代償貸款）
          ，以系爭房地當時之價值觀之，亦非無調整售價之空間，又豈有甘冒刑事
          詐欺囹圄風險，而虛偽陳述擔保債權金額之必要？
五、復查，依據以下證據，堪認被告丁○○所稱其簽約時即將貸款帳號交給李台山代
    書，因手邊並無該帳號之號碼，乃告知告訴人被告丙○○之活期儲蓄存款帳戶之
    帳號，嗣因維持票信，將告訴人匯入之款項支付票款，打算另向上海商銀申請之
    貸款撥下後用以清償，未料上海商銀核貸之額度縮水，始無法清償等情為真，被
    告丁○○應非基於為自己不法所有之意圖，始以告知告訴人錯誤帳號之方式，詐
    取告訴人之款項：
    （一）被告丁○○於八十六年十二月二十五日本件房地買賣簽約前，即將第二四
          一六二九九六五號貸款帳號提供仲介人員蘇明輝，蘇明輝並於簽約
          當日寫下貸款帳號，當告訴人之面交予李台山代書，約定嗣賣方交付過戶
          證件之後，由李台山代書通知買方匯款等情，業據證人蘇明輝、李台山到
          庭證述綦詳，且為告訴人所不否認，並有證人李台山庭呈之手寫貸款帳號
          便條影本一紙在卷為據，自屬真實。則被告丁○○既悉告訴人已知李台山
          代書保有貸款帳號，且依常理告訴人應已得知該貸款帳號，其主觀上又豈
          有仍認為告訴人不知貸款帳號，而企圖以告知錯誤帳號之手段，詐取告訴
          人之匯款之可能？
    （二）被告丁○○於八十八年一月五日將系爭房地之過戶證件交付李台山代書之
          後，曾於同月六日、七日透過仲介人員庚○○請求李台山代書，並由李台
          山代書事務所人員王慧娟以電話催促告訴人依約匯款等情，業據證人蘇輝
          明、李台山、王慧娟證述屬實，並為告訴人所不否認；被告丁○○則至八
          十八年一月七日始直接與告訴人取得聯繫一節，亦據其與告訴人一致陳述
          明確，當均為真正。則被告若確係基於不法獲利之意圖，而欲以告知告訴
          人錯誤帳號之手段，詐取告訴人之匯款，豈有透過知悉貸款帳號之仲介與
          代書事務所人員，通知告訴人匯款之理？
    （三）被告丙○○於上海商銀之第二四二三二七七三二號活期儲蓄存
          款帳戶，本即係被告丁○○為提供以系爭房地為擔保之上海商銀前開二筆
          貸款之撥款、還款而申請設立，該二筆貸款利息之支付，並均以自該帳戶
          扣繳之方式為之，有上海商銀活期儲蓄存款印鑑卡、活期儲蓄存摺存款帳
          卡等影本各一件及上海商銀（八九）上仁字第二一號函一件附卷可稽；而
          將款項匯入借款人在上海商銀開設之活期儲蓄存款帳戶，再開立帳戶之取
          款憑條交付上海商銀，同時表明償還貸款，由上海商銀依指示扣帳還款，
          本即係上海商銀借款戶償還貸款之方式之一，亦有上海商銀上開函件在卷
          可稽，是將款項匯入被告丙○○上揭活期儲蓄存款帳戶，當亦屬償還貸款
          之合理程序之一無訛。參諸所謂貸款帳號，本即係貸款戶欲償還貸款本金
          時，始有使用需要之帳號，常人本鮮有加以記載者，被告丁○○所稱與告
          訴人聯絡時手邊適無該帳號一節，亦屬合理；是自不得僅以被告丁○○於
          八十八年一月七日告知告訴人之帳號非屬原約定之貸款帳號，遽認其係基
          於不法所有之意圖，而以之為實施詐術之手段。
    （四）被告曾於八十七年十二月間以台北市○○區○○段一小段第八八地號暨建
          號第一一五六二號、第一一五三０號、第一一五三二號房地為擔保，以上
          開房地買賣價款之七成，向上海商銀申請抵押貸款二千一百二十六萬元，
          惟上海商銀僅同意以上開不動產之四成餘，於八十八年一月十五日核撥貸
          款一千四百三十八萬元等情，有上海商銀授信案件（個人戶）簽報表、消
          費者貸款動用申請書等影本各一紙在卷足稽，應屬真實，堪認被告丁○○
          所稱其原打算此部份貸款核撥之後，用以清償系爭房地之貸款等語，尚非
          無據。加以被告丁○○所營福銓建設股份有限公司於台灣省合作金庫復興
          支庫、台灣中小企業銀行北三重分行之支票存款帳戶，迄今均仍正常往來
          ，被告丁○○本人於台灣省合作金庫復興支庫與台灣中小企業銀行儲蓄部
          之支票存款帳戶，亦係至八十八年七月二日始遭拒絕往來等情，亦有上開
          金融機構之函件及各該帳戶之交易明細附卷足憑，堪認被告丁○○於八十
          八年一月間，尚非處於無力支付債務之困境。參諸被告丁○○於本件糾紛
          發生後，並無任何脫產或逃避責任之行為，除均按時到庭陳明事件經過之
          外，並業與告訴人達成和解，有和解書一件附卷足據；是自不得逕以被告
          丁○○收受告訴人所交付購買本件房地之價款，事後未依約定優先償還上
          開房地抵押貸款之事實，遽認被告丁○○原即係出於詐欺之動機，而誘騙
          告訴人匯款。
六、綜上所述，本件被告丁○○並非故意短報系爭房地之抵押貸款金額，亦非基於為
    自己不法所有之意圖，始以告知告訴人錯誤帳號之手段，詐取告訴人之款項等事
    實，均堪認定。是揆諸前揭說明，被告丁○○之行為，應與刑法第三百三十九條
    第一項詐欺取財罪之構成要件有間。此外，本院復查無其他積極證據足認被告丁○○有公訴人起訴之犯行，不能證明被告丁○○犯罪，依法自亦應為無罪之諭知
    。
據上論斷，應依刑事訴訟法第三百零一條第一項判決如主文。
本案經檢察官莊俊仁到庭執行職務。
中    華    民    國      九十        年        四      月      六      日
                                      臺灣臺北地方法院刑事第七庭
                                                法  官  楊  代  華
右正本證明與原本無異。
如不服本判決，應於判決送達後十日內，向本院提出上訴狀。
                                                書記官  許  博  為
中    華    民    國      九十        年        四      月      九      日


司法院資訊處製作；財團法人民間司法改革基金會備份。
